【裁判字號】    97,訴,470
【裁判日期】    971030
【裁判案由】    偽造文書等
【裁判全文】
臺灣宜蘭地方法院刑事判決               97年度訴字第470號
公  訴  人  臺灣宜蘭地方法院檢察署檢察官
被      告  乙○○
上列被告因偽造文書案件，經檢察官提起公訴（97年度偵字第27
04號），被告於本院準備程序中為有罪之陳述，經告以簡式審判
程序之旨，並聽取當事人意見後，由合議庭評議裁定由受命法官
獨任行簡式審判程序，判決如下：
    主       文
乙○○連續行使偽造私文書，足以生損害於他人，處有期徒刑伍
月，如易科罰金，以銀元參佰元即新臺幣玖佰元折算壹日。緩刑
貳年。
    犯 罪 事 實
一、乙○○自民國91年12月起，召集李春三、林麗卿、游秀參、
    吳淑惠、蔡素卿、莊嘉蒨等56人參加互助會，由乙○○自任
    會首，採內標制，於每月10 日，在其宜蘭縣壯圍鄉○○路○
    段460號住處主持開標事宜，到期日為96年7月10日，會款為
    新臺幣（下同）5,000元，標息最低以500元為限，最高則無
    限制，投標方式係由會員親自或委託他人在標單上填寫姓名
    及投標金額競標，由出價最高者得標。嗣起會後，因資金週
    轉不靈，竟基於意圖為自己不法所有及行使偽造準私文書之
    概括犯意，先後於92、93年間，不詳月份之10日，在上揭開
    標處所，未經會員李春三、林麗卿、游秀參、吳淑惠、蔡素
    卿、莊嘉蒨等人之同意或授權，冒用李春三、林麗卿、游秀
    參、吳淑惠、蔡素卿之名義各1次、冒用莊嘉蒨之名義2次，
    在投標單上填寫其等之姓名及800元不等之標息，而偽造署
    名及依民間互助會習慣足以表示該標單所載會員願以標單上
    所載金額參與互助會競標之準私文書，並持之提示於到場參
    與開標程序之會員而行使之，前後共7次，使不知情之活會
    會員誤以為該次競標係上開被冒名者得標而陷於錯誤，陸續
    遵期繳交會款與乙○○，足以生損害於活會會員及上開被冒
    標者。嗣因乙○○無力支付會款，而於95年3月10日宣告停
    標，互助會成員甲○○察覺活會會員多於剩餘之會期，始悉
    上情。
二、案經甲○○訴由臺灣宜蘭地方法院檢察署檢察官偵查起訴。
    理        由
一、認定犯罪事實所憑之證據及理由：
    上開犯罪事實，業據被告乙○○於檢察官偵訊及本院審理時
    坦承不諱，核與證人即被告之夫林萬固、互助會成員甲○○
    、李春三、林麗卿等證述之情節大致相符，並有本票影本14
    張、互助會會員名冊1份及和解書6份在卷可稽，足認被告之
    自白與事實相符，犯行堪予認定，應依法論科。
二、論罪科刑之理由：
（一）被告行為後，於94年1月7 日修正通過之新刑法已於95年7
      月1日施行，修正後刑法第2條第1 項規定：「行為後法律
      有變更者，適用行為時之法律，但行為後之法律有利於行
      為人者，適用最有利於行為人之法律。」此規定係法律變
      更所生新舊法律比較適用之準據法，其本身不生新舊法比
      較之問題，均依裁判時即修正後之刑法第2條第1項定其應
      適用之刑法法律。又刑法第220條第3項關於電磁紀錄之定
      義因本次修法而刪除，惟該條第1 項關於準文書之定義則
      未有變動，是修正前、後就此定義規定並無有利、不利之
      情形，無庸為新舊法之比較，逕適用裁判時之刑法第 220
      條第1項規定。
（二）按在空白書面上記載姓名、綽號與金額數字，甚或僅書寫
      數字，而另以言詞、動作等方法表示係何人為書面內容之
      主張者，雖未同時載明「標單」之字樣，僅從書面內容觀
      之，第三人尚無法明瞭該書面用意何在，然依我國民間互
      助會特有之習慣，已足可認定其上之文字係表示出標人願
      以書面所載之會息金額參與競標之用意，為刑法第220 條
      第1 項之準文書。被告以被冒標會員之名義在空白紙上偽
      填姓名及投標金額，再於開標後，將標單出示予競標時到
      場之互助會會員而行使之，足以生損害於被冒標會員日後
      參與競標之機會，且於開標後向活會會員詐稱係被冒標會
      員得標，使不知情之活會會員陷於錯誤，誤以為係他人得
      標，而分別交付互助會款與被告，是核被告所為係犯刑法
      第216條、第210條、第220條第1項之行使偽造準私文書罪
      及同法第339條第1項詐欺取財罪。被告所為偽造署押之低
      度行為，為偽造準私文書之高度行為所吸收，偽造準私文
      書之低度行為，復為其行使之高度行為所吸收，均不另論
      罪。
（三）被告先後多次行使偽造準私文書及詐欺取財犯行，時間緊
      接，犯罪構成要件相同，顯係基於概括犯意為之，雖被告
      行為後，刑法第56條連續犯之規定業已刪除，此刪除雖非
      犯罪構成要件之變更，然已影響其刑罰法律效果，自屬法
      律變更，經比較新、舊法適用結果，修正後之新法並無較
      有利於被告之情形，是被告先後多次行使偽造準私文書及
      詐欺取財之犯行均依舊法論以連續犯，各以一罪論，均依
      法加重其刑。
（四）被告之詐欺取財犯行，係以一冒標行為使開標當時仍屬活
      會之數名會員陷於錯誤，而交付會款，屬一行為而對數人
      犯詐欺取財罪，為想像競合犯，應從一重之詐欺取財罪處
      斷。
（五）刑法第55條後段關於牽連犯之規定於94年1月7日該次修正
      中業已刪除，惟修正後無論係論以數罪併罰或論以想像競
      合，均無較有利於被告之情形，是依刑法第2條第1項前段
      ，應認被告所犯行使偽造準私文書罪及詐欺取財二罪間，
      有手段、目的之牽連關係，為牽連犯，應從一重論以行使
      偽造準私文書罪。
（六）刑法第41條第1 項前段關於易科罰金之規定，新法修正為
      「犯最重本刑為五年以下有期徒刑以下之刑之罪，而受六
      個月以下有期徒刑或拘役之宣告者，得以新臺幣一千元、
      二千元或三千元折算一日，易科罰金」，惟依被告行為時
      之刑罰法律，即修正前第41條第1 項前段：「犯最重本刑
      為五年以下有期徒刑以下之刑之罪，而受六個月以下有期
      徒刑或拘役之宣告，因身體、教育、職業、家庭之關係或
      其他正當事由，執行顯有困難者，得以一元以上三元以下
      折算一日，易科罰金」及刪除前罰金罰鍰提高標準條例第
      2 條關於「依刑法第四十一條易科罰金者，均就其原定數
      額提高為一百倍折算一日；法律所定罰金數額未依本條例
      提高倍數，或其處罰法條無罰金刑之規定者，亦同」等規
      定，易科罰金之折算標準最高為銀元300元即新臺幣900元
      ，最低為銀元100元即新臺幣300元，經比較修正前、後關
      於易科罰金之折算標準，修正前刑法第41條第1 項前段及
      刪除前罰金罰鍰提高標準條例第2 條之規定較有利於被告
      ，依刑法第2條第1項規定，應適用修正前刑法第41 條第1
      項前段及刪除前罰金罰鍰提高標準條例第2條。
（七）爰審酌被告無前科，素行良好，有臺灣高等法院被告前案
      紀錄表在卷可憑，其因經濟上之壓力一時失慮，致罹刑章
      ，犯罪動機尚屬單純，其前後共冒標7 次，破壞互助會成
      員間相互信賴、幫助之本意，使活會會員及被冒標者受有
      經濟上之損害，案發迄今雖尚未能全數賠償被害人之損失
      ，然業已徵得被冒標者李春三、林麗卿、游秀參、吳淑惠
      、蔡素卿、莊嘉蒨之原諒，與之達成和解，有和解書6 份
      在卷可參，已顯其負責之誠意，被告犯後坦認犯行，態度
      良好等情狀，量處如主文所示之刑，並諭知易科罰金之折
      算標準。
（八）按刑法關於宣告緩刑之規定雖由第74條：「受二年以下有
      期徒刑、拘役或罰金之宣告，而有左列情形之一，認為以
      暫不執行為適當者，得宣告二年以上五年以下之緩刑，其
      期間自裁判確定之日起算：一  未曾受有期徒刑以上刑之
      宣告者。二  前受有期徒刑以上刑之宣告，執行完畢或赦
      免後，五年以內未曾受有期徒刑以上刑之宣告者。」修正
      為第74條第1 項：「受二年以下有期徒刑、拘役或罰金之
      宣告，而有下列情形之一，認以暫不執行為適當者，得宣
      告二年以上五年以下之緩刑，其期間自裁判確定之日起算
      ：一、未曾因故意犯罪受有期徒刑以上刑之宣告者。二、
      前因故意犯罪受有期徒刑以上刑之宣告，執行完畢或赦免
      後，五年以內未曾因故意犯罪受有期徒刑以上刑之宣告者
      。」然本件被告不論依新法或舊法，均得宣告緩刑，新法
      並無較有利於被告之情形，且修正後之刑法增訂74 條第2
      項得命犯罪行為人履行負擔、第5 項緩刑效力不及於從刑
      及保安處分等規定，依新法所為之緩刑宣告反不利於被告
      ，整體比較下，應適用修正前刑法第74條之規定。本件被
      告未曾因犯罪受有期徒刑以上刑之宣告，有臺灣高等法院
      被告前案紀錄表附卷可稽，係屬初犯，被告於偵審程序中
      均知悔過認錯，並與被冒標者達成和解，有和解書6 紙在
      卷可參，經此科刑教訓，應能知所警惕而不致再犯。所宣
      告之有期徒刑，認以暫不執行為適當，並予宣告緩刑2 年
      ，以啟自新。
（九）被告冒用會員名義所偽造之標單，因時間長久已不復存在
      ，此觀被告於本院審理時就標息之數額表示已無從查證等
      情自明，是上開標單上偽造之署押，已因標單之滅失而不
      存在，不另為沒收之諭知。
據上論斷，應依刑事訴訟法第273條之1第1項、第299條第1 項前
段，刑法2條第1項前段，修正前刑法第56條，刑法第216條、第2
10 條、第220條第1項、第339條第1項，修正前刑法第41條第1項
前段、第55 條、第74條第1項第1款，罰金罰鍰提高標準條例第1
條前段，刪除前罰金罰鍰提高標準條例第2 條，現行法規所定貨
幣單位折算新臺幣條例第2條，判決如主文。
本案經檢察官張立言到庭執行職務。
中    華    民    國    97    年    10    月    30    日
                  刑事第二庭法  官  楊坤樵
以上正本證明與原本無異。
如不服本判決應於收受本判決後10日內向本院提出上訴書狀，並
應敘述具體理由。若未敘述理由者，應於上訴期間屆滿後20日內
向本院補提理由書狀(均須按他造當事人之人數附繕本)。
                            書記官  謝佩欣
中    華    民    國    97    年    10    月    31    日
附錄本案論罪科刑法條全文：
中華民國刑法第216條
行使第210條至第215條之文書者，依偽造、變造文書或登載不實
事項或使登載不實事項之規定處斷。
中華民國刑法第210條
偽造、變造私文書，足以生損害於公眾或他人者，處5 年以下有
期徒刑。
中華民國刑法第220條
在紙上或物品上之文字、符號、圖畫、照像，依習慣或特約，足
以為表示其用意之證明者，關於本章及本章以外各罪，以文書論
。
錄音、錄影或電磁紀錄，藉機器或電腦之處理所顯示之聲音、影
像或符號，足以為表示其用意之證明者，亦同。
中華民國刑法第339條
意圖為自己或第三人不法之所有，以詐術使人將本人或第三人之
物交付者，處5年以下有期徒刑、拘役或科或併科1千元以下罰金
。
以前項方法得財產上不法之利益或使第三人得之者，亦同。
前二項之未遂犯罰之。


司法院資訊處製作；財團法人民間司法改革基金會備份。
